ACORDAO-COMPLETO-2472425

ACÓRDÃO 2193/2022 ATA 14/2022 - SEGUNDA CÂMARA

VISTOS, relatados e discutidos estes autos da Tomada de Contas Especial instaurada pelo então Ministério da Cultura (MinC) , cujas competências foram absorvidas pela Secretaria Especial de Cultura do Ministério do Turismo, em desfavor, inicialemente, de Centro Cultural Farol da Vila e do Sr. Marcos Ferreira de Moraes, em razão de omissão no dever de prestar contas dos recursos captados por força do projeto cultural Pronac 10-3572.
ACORDAM os Ministros do Tribunal de Contas da União, reunidos em Sessão da Segunda Câmara, ante as razões expostas pelo Relator, em:
9.1. com fundamento nos arts. 1º, inciso I, 16, inciso II, e 18 da Lei 8.443/1992, julgar regulares com ressalva as contas do Centro Cultural Farol da Vila e dar-lhe quitação;
9.2. com fundamento nos arts. 1º, inciso I, 16, inciso III, alínea "a", 19, parágrafo único, e 23, inciso III, da Lei 8.443/1992, julgar irregulares as contas do Sr. Marcos Ferreira de Moraes e da Sra. Nadja Érica Andrade da Silva, e condená-los, individualmente, ao pagamento da multa prevista no art. 58, inciso I, da referida lei, no valor de R$ 5.000,00 (cinco mil reais) , fixando-lhes o prazo de 15 (quinze) dias, a contar da notificação, para comprovarem, perante o Tribunal (art. 214, inciso III, alínea "a", do Regimento Interno/TCU) , o recolhimento da dívida ao Tesouro Nacional, atualizada monetariamente desde a data do presente Acórdão até a do efetivo recolhimento, caso paga após o vencimento, na forma da legislação em vigor;
9.3. autorizar, caso requerido, nos termos do art. 26 da Lei 8.443/1992, o parcelamento da dívida em até 36 (trinta e seis) parcelas mensais e sucessivas, sobre as quais incidirão o correspondente acréscimo legal (multa: atualização monetária) , esclarecendo aos responsáveis que a falta de pagamento de qualquer parcela importará no vencimento antecipado do saldo devedor, sem prejuízo das demais medidas legais;
9.4. autorizar, desde logo, a cobrança judicial das dívidas, caso não atendida as notificações, com base no art. 28, inciso II, da Lei 8.443/1992;
9.5. dar ciência desta decisão à Secretaria Especial de Cultura/Ministério do Turismo e aos responsáveis.

Tomada de Contas Especial instaurada pelo então Ministério da Cultura (MinC), cujas competências foram absorvidas pela Secretaria Especial de Cultura do Ministério do Turismo, em razão de omissão no dever de prestar contas dos recursos captados por força do projeto cultural Pronac 10-3572.

Segunda Câmara

Centro Cultural Farol da Vila (08.894.801/0001-50).

3. Responsáveis: Centro Cultural Farol da Vila (08.894.801/0001-50); Marcos Ferreira de Moraes (XXX.705.364-XX); Nadja Erica Andrade da Silva (XXX.318.064-XX).

13.1. Ministros presentes: Aroldo Cedraz (na Presidência) e Antonio Anastasia.
13.2. Ministro-Substituto convocado: Marcos Bemquerer Costa (Relator).
13.3. Ministro-Substituto presente: André Luís de Carvalho.

MARCOS BEMQUERER

Cuidam os autos de Tomada de Contas Especial instaurada pelo então Ministério da Cultura (MinC) , cujas competências foram absorvidas pela Secretaria Especial de Cultura do Ministério do Turismo, em desfavor de Centro Cultural Farol da Vila e do Sr. Marcos Ferreira de Moraes, em razão de omissão no dever de prestar contas dos recursos captados por força do projeto cultural Pronac 10-3572.
2.	Referido projeto recebeu a denominação de "12° Encontro Pernambucano de Coco - 2010", com a finalidade de realizar o 12° Encontro Pernambucano de Coco, em cinco municípios pernambucanos (Ilha de Itamaracá, Recife, Rio Formoso, Ipojuca e Cabo de Santo Agostinho) , durante onze dias, objetivando a preservação, manutenção e difusão da música (ritmo e dança) do coco, bem como a valorização das expressões artísticas e matrizes culturais de quatro estados nordestinos convidados e a formação e manutenção de público diversificado (todas as faixas etárias) .
3.	Transcrevo, por oportuno, com pequenos ajustes de forma, a instrução produzida no âmbito da Secretaria de Controle Externo de Tomada de Contas Especial - Secex/TCE, a qual traça um histórico do processo e analisa as questões meritórias a ele afetas (peça 55) :
"2.	A pessoa jurídica Centro Cultural Farol da Vila apresentou ao MinC em 11/5/2010 o Projeto '12° Encontro Pernambucano de Coco - 2010', cujo objeto era realizar o 12° Encontro Pernambucano de Coco -2010, festival de cultura popular, em cinco municípios de Pernambuco: Ilha de Itamaracá, Rio Formoso, Recife, Ipojuca e Cabo de Santo Agostinho, com shows de grupos de coco nordestinos (AL, PE, PB, RN) ; palestra, exposição itinerante (fotos e artesanato) ; cinema na rua; roda de mestres e griôs; feira cultural itinerante (grupos e artesãos locais) e oficinas culturais de formação (peça 6, p. 1-13 e 24) . 
3.	O projeto foi aprovado sob o nº Pronac 10-3572 pela Portaria Sefic 635, de 23/11/2010, publicada na Seção 1 do Diário Oficial da União de 24/11/2010, a qual também autorizou a captação do valor de apoio, totalizando R$ 327.544,00, no período de 24/11/2010 a 31/12/2010 (peça 7, p. 25-27) .  Esse período foi prorrogado para até 31/12/2011, conforme Portaria Sefic 2, de 3/1/2011, publicada na Seção 1 do Diário Oficial da União de 4/1/2011 (peça 7, p. 29-31) . Assim sendo, consoante as mencionadas portarias c/c o arts. 65, § 1º, e 94 da Instrução Normativa MinC 1, de 5/10/2010, o prazo para execução dos recursos foi de 24/11/2010 a 31/12/2011, recaindo o prazo para prestação de contas em 30/1/2012, conforme art. 65, § 1º, da mesma portaria, o qual prevê o prazo máximo de trinta dias após o término do prazo de execução do projeto cultural para apresentação do último relatório contendo a consolidação das informações, inclusive no que concerne à conclusão do projeto.
4.	 A proponente captou recursos autorizados, no montante de R$ 317.440,00, sendo R$ 40.000,00 em 20/5/2011, R$ 40.000,00 em 30/6/2011, R$ 20.000,00 em 10/8/2011, e R$ 217.544,00 em 30/9/2011, conforme atestam os recibos e documentos bancários (peça 7, p. 37-39, 45, 101-103, 107, 119-121, 125, 137-139, 143) .
5.	Consta à peça 8, p. 6, diligência do MinC, datada de 3/2/2017, solicitando, por meio de mensagem eletrônica, a prestação de contas final do projeto, tendo em vista o encerramento do prazo de captação dos recursos.  
6.	No Despacho 350/2017-COFIS/CGEFI/DEIPC/SEFIC-MinC, de 11/4/2017, consta informação de que a proponente não atendeu à diligência mencionada no item precedente, razão pelo qual recomendou-se a instauração de TCE (peça 8, p. 8-9) .
7.	Em decorrência disso, emitiu-se o Laudo Final sobre a prestação de contas - CGARE/DEIPC/SEFIC/MinC 46, de 18/4/2017 (peça 8, p. 10-11) , em que se concluiu pela reprovação do projeto, face à omissão no dever de prestar contas.
8.	Ato contínuo, a prestação de contas do Projeto '12° Encontro Pernambucano de Coco - 2010' (Pronac 10-3572) foi reprovada por meio da Portaria Sefic 251, de 20/4/2017, publicada no DOU de 24/12/2017 (peça 8, p. 12) .
9.	Haja vista que o projeto citado no item precedente não teve a comprovação da regular aplicação dos recursos captados, instaurou-se, no laudo mencionado no item 7 supra, processo de tomada de contas especial (peça 8, p. 11) . 
10.	No Relatório de TCE 5/2017, de 22/9/2017 (peça 12) , o tomador de contas concluiu que o prejuízo importaria no valor original de R$ 317.544,00, imputando-se a responsabilidade à entidade Centro Cultural Farol, na condição de proponente/responsável, e Marcos Ferreira de Moraes, na condição de responsável. 
11.	Em 9/8/2018, o Ministério da Transparência, Fiscalização e Controladoria-Geral da União emitiu o relatório de auditoria (peça 10, p. 1-3) , em concordância com o relatório do tomador de contas. O certificado de auditoria e o parecer do dirigente do órgão de controle interno concluíram pela irregularidade das presentes contas (peça 10, p. 4-5) .
12.	Em 13/9/2018, o ministro responsável pela área atestou haver tomado conhecimento das conclusões contidas no relatório e certificado de auditoria, bem como do parecer conclusivo do dirigente do órgão de controle interno manifestando-se pela irregularidade das contas e determinou o encaminhamento do processo ao Tribunal de Contas da União (peça 17) .
13.	Diante do exposto, instrução presente na peça 19 concluiu que a Sra. Nadja Érica Andrade da Silva (CPF XXX.318.064-XX) deveria ser também responsabilizada no âmbito desta TCE. Em consequência naquela instrução foi proposto:
30.1. realizar a citação do Sr. Marcos Ferreira de Moraes (CPF XXX.705.364-XX) , da Sra. Nadja Érica Andrade da Silva (CPF XXX.318.064-XX) , e do Centro Cultural Farol da Vila (CNPJ 08.894.801/0001-50) , com fundamento nos arts. 10, § 1º, e 12, incisos I e II, da Lei 8.443/1992 c/c o art. 202, incisos I e II, do Regimento Interno do TCU, para que, no prazo de quinze dias, apresentem alegações de defesa quanto à irregularidade detalhada a seguir e/ou recolham, solidariamente, aos cofres do Fundo Nacional de Cultura as quantias abaixo indicadas atualizadas monetariamente a partir das respectivas datas até o efetivo recolhimento, abatendo-se na oportunidade a quantia eventualmente ressarcida, na forma da legislação em vigor (item 28) :
	a)  irregularidade: não comprovação da boa e regular aplicação dos recursos federais repassados ao Centro Cultural Farol da Vila, em face da omissão no dever de prestar contas dos valores captados por força do Projeto Cultural Pronac 10-3572, no âmbito do Projeto '12° Encontro Pernambucano de Coco - 2010', no período de 24/11/2010 a 31/12/2011, cujo prazo de prestação de contas encerrou-se em 30/1/2012, conforme Laudo Final sobre a prestação de contas - CGARE/DEIPC/SEFIC/MinC 46, de 18/4/2017 (peça 8, p. 10-11) , e Portaria Sefic 251, de 20/4/2017, publicada no DOU de 24/12/2017 (peça 8, p. 12) ;
	a.1) dispositivos violados: art. 37, caput, c/c o art. 70, parágrafo único, da Constituição da República Federativa do Brasil; art. 93 do Decreto-Lei 200/1967; art. 66 do Decreto 93.872/1986; art. 29 da Lei 8.313/1991; arts. 65, § 1º, e 94 da Instrução Normativa MinC 1, de 5/10/2010 e Portarias Sefic 717, de 6/11/2008, 3, de 6/1/2006, e 43, de 5/2/2010;
	a.2) conduta: omitir-se no dever de prestar contas dos valores transferidos por meio do Projeto Cultural Pronac 10-3572, cujo prazo para apresentação das contas expirou em 30 de janeiro de 2012;
	a.3) nexo de causalidade: a conduta descrita impediu o estabelecimento do nexo causal entre os recursos recebidos no âmbito do Projeto Cultural Pronac 10-3572 - '12° Encontro Pernambucano de Coco - 2010' - e as possíveis despesas efetuadas, resultando em presunção de dano ao erário;
	a.4.1) culpabilidade do Sr. Marcos Ferreira de Moraes e da Sra. Nadja Érica Andrade da Silva: não há excludentes de ilicitude, de culpabilidade e de punibilidade; é razoável supor que os responsáveis tinham consciência da ilicitude de sua conduta; era exigível conduta diversa da praticada, qual seja, desincumbir-se do seu dever por meio da apresentação da prestação de contas no prazo e forma devidos;
	a.4.2) culpabilidade do Centro Cultural Farol da Vila: nesse caso, aplica-se a Súmula 286 do TCU, segundo a qual a pessoa jurídica de direito privado destinatária de transferências voluntárias de recursos federais feitas com vistas à consecução de uma finalidade pública responde solidariamente com seus administradores pelos danos causados ao erário na aplicação desses recursos;
	a.5) composição do débito:
	Data de ocorrência
	Valor histórico (R$) 

	20/5/2011
	40.000,00

	30/6/2011
	40.000,00

	10/8/2011
	20.000,00

	30/9/2010
	217.544,00

Valor atualizado até 13/12/2018: R$ 485.900,96 
30.2. realizar a audiência do Marcos Ferreira de Moraes (CPF XXX.705.364-XX) e da Sra. Nadja Érica Andrade da Silva (CPF XXX.318.064-XX) , com fundamento nos arts. 10, § 1º, e 12, incisos I e III, da Lei 8.443/1992 c/c o art. 202, incisos I e III, do Regimento Interno do TCU para que, no prazo de quinze dias, apresentem razões de justificativa quanto à irregularidade detalhada a seguir: 
	a)  irregularidade: não cumprimento do prazo originalmente estipulado para prestação de contas dos valores captados mediante o Projeto Cultural Pronac 10-3572, no âmbito do Projeto '12° Encontro Pernambucano de Coco - 2010', no período de 24/11/2010 a 31/12/2011, cujo prazo de prestação de contas encerrou-se em 30/1/2012, conforme Laudo Final sobre a prestação de contas - CGARE/DEIPC/SEFIC/MinC 46, de 18/4/2017 (peça 8, p. 10-11) , e Portaria Sefic 251, de 20/4/2017, publicada no DOU de 24/12/2017 (peça 8, p. 12) ;
	a.1) dispositivos violados: art. 37, caput, c/c o art. 70, parágrafo único, da Constituição da República Federativa do Brasil; art. 93 do Decreto-Lei 200/1967; art. 66 do Decreto 93.872/1986; art. 29 da Lei 8.313/1991; arts. 65, § 1º, e 94 da Instrução Normativa MinC 1, de 5/10/2010 e Portarias Sefic 717, de 6/11/2008, 3, de 6/1/2006, e 43, de 5/2/2010;
	a.2) conduta: descumprir o prazo originalmente estipulado para prestação de contas dos valores transferidos por meio do Projeto Cultural Pronac 10-3572, prazo cuja expiração se deu em 30 de janeiro de 2012;
	a.3) nexo de causalidade: a conduta descrita impediu o estabelecimento do nexo causal entre os recursos recebidos no âmbito do Projeto Cultural Pronac 10-3572 - '12° Encontro Pernambucano de Coco - 2010' - e as possíveis despesas efetuadas, resultando em presunção de dano ao erário;
	a.4) culpabilidade: não há excludentes de ilicitude, de culpabilidade e de punibilidade; é razoável supor que os responsáveis tinham consciência da ilicitude de sua conduta; era exigível conduta diversa da praticada, qual seja, desincumbir-se do seu dever por meio da apresentação da prestação de contas no prazo e forma devidos;
30.3.  enviar cópia do Acórdão que vier a ser proferido à Secretaria Federal de Controle Interno; ao Assessor Especial de Controle Interno do Ministério da Cultura (MinC) .
Em cumprimento ao pronunciamento da unidade (peça 21) , foram efetuadas as citações e audiências dos responsáveis.
Transcorrido o prazo regimental, a responsável Nadja Erica Andrade da Silva permaneceu silente, devendo ser considerada revel, nos termos do art. 12, § 3º, da Lei 8.443/1992. Quanto ao Centro Cultural Farol da Vila e o Sr. Marcos Moreira de Moraes, apesar de não terem sido regularmente citados, vieram aos autos e apresentaram seus argumentos de defesa, presentes nas peças 35-42, analisados na instrução presente na peça 44.
Cabe ressaltar que os responsáveis apresentaram, intempestivamente, documentos da prestação de contas a esse Tribunal, conforme se verifica nas peças 35-42. 
17.	Diante do exposto, na instrução presente na peça 44 foi proposto:
a) diligenciar a Secretaria Especial de Cultura, para que, no prazo de 60 (sessenta) dias a contar da ciência, informe sobre a regularidade ou não da documentação comprobatória da prestação de contas objeto do projeto cultural Pronac 10-3572, encaminhada ao Tribunal;
b) informar à Secretaria Especial de Cultura que a resposta à diligência deve englobar as análises das execuções físicas e financeiras do Pronac 10-3572, ainda que o § 3º, do art. 50, da IN 2/2019, do Ministério da Cidadania regulamente sua análise de forma diversa, tendo em vista o previsto no § 1º do art. 10 da lei 8.443/1992; e
c) encaminhar cópia integral do processo à Secretaria Especial de Cultura, a fim de subsidiar sua análise.
EXAME TÉCNICO
A diligência foi realizada por intermédio do Ofício 57634/2020-TCU/Seproc, de 16/10/2020, presente na peça 49. Em resposta vieram aos autos os documentos presentes na peça 51.
Da Nota Técnica 49/2020/COAOB/CGARE/DFIND/SEFIC/SECULT, (peça 51, p. 3-7) , extraímos o seguinte trecho:
 (...) 
15. A despeito da presente narrativa, TODA a documentação apresentada como prestação final de contas - extemporânea - foi analisada. O projeto previu a realização de um festival de cultura popular em 5 (cinco) municípios de Pernambuco, com shows de grupos de coco nordestinos, palestras culturais, exposição de fotos e artesanato do coco, entre outros. Os eventos aconteceriam conforme o seguinte: Itamaracá (05 e 06/11) , Rio Formoso (12 e 13/11) , Recife (19 e 20/11) , Ipojuca (26 e 27/11) e Cabo (02,03 e 04/12) . 
16. Além disso, foram previstas como medidas de acessibilidade, a realização das ações culturais em 'locais que apresentassem rampas de acesso', além da disponibilização de condições para que portadores de necessidades especiais pudessem participar, ou seja, 'intérpretes, programação em braile afixada nos locais de realização do projeto, inscrição e participação garantida em oficinas, feira, palestra, roda etc'. Quanto à democratização e medidas de ampliação do acesso, todas as atividades propostas seriam oferecidas gratuitamente. Inclusive, o Proponente se comprometeu a divulgar amplamente as atividades propostas pelo festival, através de diversos canais de comunicação. 
17. Na resposta encaminhada pelo Proponente, este informa que 'foram cumpridas todas as metas e objetivos estabelecidos no projeto em questão'. No Relatório Final apresentado, esclarece que foram realizados 08 (oito) dias de Exposição, 04 (quatro) dias de cinema, 04 (quatro) palestras, 04 (quatro) oficinas e 04 (quatro) Rodas de Mestres e Griôs, nas cidades de Olinda, Rio Formoso, Ilha de Itamaracá e Cabo. Declara que o público beneficiado atingiu o número estimado de 18.000 (dezoito mil) pessoas. Além disso, relata que apenas não foram realizadas dois dias de exposição e um dia de exibição que deveriam ter sido realizadas em Ipojuca - PE, devido à instabilidade do tempo, uma vez que estas seriam realizadas ao ar livre. 
18. Verificou-se, através dos documentos e registros fotográficos apresentados, que o projeto foi executado satisfatoriamente, tendo sido corroboradas as informações relatadas pelo proponente. Além do que, as seguintes matérias e reportagens veiculadas na internet também atestam a plena execução do projeto e o alcance dos seus objetivos:
 (...) 
24. Logo, no que diz respeito à comprovação do objeto e de seus objetivos - independentemente da questão sobre a tempestividade da apresentação dos documentos enviados - verificou-se que, considerando-se a captação parcial de 96,95% do valor homologado na aprovação, toda a documentação enviada, bem como os relatórios e registro fotográficos, se mostraram hábeis e suficientes para corroborar a efetiva execução do objeto, além do cumprimento das medidas de democratização e ampliação do acesso, acessibilidade, dos planos de distribuição e divulgação, razoável e proporcionalmente aos termos estabelecidos pela lei.
 25. Desta forma, conforme solicitado através do Ofício nº . 57634/2020-TCU/Seproc (0729434) , de 16 de outubro de 2020, seguido pelo Ofício Circular nº . 280/2020/AECI (0729847) , de 10 de novembro de 2020, e Ofício nº . 322/2020/DIPC/CGPCONT/SGFT/GSE (0739450) , de 18 de novembro de 2020, a despeito das questões relativas à temporariedade dos documentos encaminhados em face do rito processual administrativo e suas determinações legais, especificamente, no que tange à comprovação do cumprimento do objeto do projeto em tela, bem como do efetivo alcance de seus objetivos, à luz da norma vigente à época de sua execução, pode-se concluir pela REGULARIDADE da prestação de contas encaminhada, com fulcro na Lei nº 8.313, de 23 de dezembro de 1991, do Decreto nº . 5.761, de 27 de abril de 2006 e da Instrução Normativa nº 01/2010, de 05 de outubro de 2010.
20.	Já o PARECER FINANCEIRO 85/2020/CAFIF/CGPCONT/SGFT/GSE, (peça 51, p. 11-12) , manifestou-se acerca da avaliação financeira da prestação de contas do projeto nos seguintes termos:
3. CONCLUSÃO 
3.1. Em face do exposto submetemos o processo à consideração superior com sugestão de que a Prestação de Contas seja APROVADA.
21.	Em consequência, verifica-se que a análise realizada concluiu pela regularidade quanto a avaliação financeira da prestação de contas e quanto a execução física do objeto.
22.	Entretanto, considerando que não foram apresentadas razões de justificativa para a não apresentação da prestação de contas no prazo pactuado, tendo os responsáveis reconhecido a sua falta quanto a essa questão (peça 35, p. 1, segundo parágrafo) deve-se julgar as contas do Sr. Marcos Ferreira de Moraes (CPF XXX.705.364-XX) e da Sra. Nadja Érica Andrade da Silva (CPF XXX.318.064-XX) irregulares, sem débito, aplicando-lhes a multa prevista no art. 58, inciso I, da Lei 8.443/92. 
Prescrição da Pretensão Punitiva 
23.	 Vale ressaltar que a pretensão punitiva do TCU, conforme Acórdão 1441/2016-TCU-Plenário, Relator: Benjamin Zymler, que uniformizou a jurisprudência acerca dessa questão, subordina-se ao prazo geral de prescrição indicado no art. 205 do Código Civil, que é de dez anos, contado da data de ocorrência da irregularidade sancionada, nos termos do art. 189 do Código Civil, sendo este prazo interrompido pelo ato que ordenar a citação, a audiência ou a oitiva dos responsáveis. 
24.	 No caso em exame, não ocorreu a prescrição, uma vez que a irregularidade sancionada ocorreu em 30/1/2012 (prazo final para prestação de contas) , e o ato de ordenação da citação ocorreu em 13/12/2018, (peça 20) ."
4.	Diante desse contexto, a Secex/TCE propõe, em síntese (peças 55, 56 e 57) : a) considerar revel a Sra. Nadja Érica Andrade da Silva, dando-se prosseguimento ao feito; b) acatar as alegações de defesa apresentadas pelo Centro Cultural Farol da Vila e pelo Sr. Marcos Ferreira de Moraes; c) rejeitar as razões de justificativas apresentadas pelo Sr. Marcos Ferreira de Moraes; d) julgar regulares com ressalva as contas do Centro Cultural Farol da Vila, dando-lhe quitação; e) julgar irregulares as contas do Sr. Marcos Ferreira de Moraes e da Sra. Nadja Érica Andrade da Silva, aplicando-se-lhes a multa do art. 58, inciso I, da Lei 8443/1992; f) autorizar o parcelamento da dívida, caso requerido, bem com a correspondente cobrança judicial; e g) dar ciência da decisão que sobrevier à Secretaria Especial de Cultura e aos responsáveis.
5.	O Ministério Público junto ao TCU, representado pelo Subprocurador-Geral Lucas Rocha Furtado, concorda com o afastamento do débito, porém, diverge quanto à aplicação de sanção aos responsáveis, por entender ocorrida a prescrição da pretensão punitiva, consoante delineamento previsto na Lei 9873/1999 (peça 59) .
	É o Relatório.

não há

Subprocurador-Geral Lucas Rocha Furtado.

TOMADA DE CONTAS ESPECIAL. PROJETO CULTURAL PRONAC. OMISSÃO. PRESTAÇÃO DE CONTAS EXTEMPORÂNEA. DILIGÊNCIA AO REPASSADOR. EXECUÇÃO DO OBJETO PACTUADO. AFASTAMENTO DO DÉBITO. AUSÊNCIA DE JUSTIFICATIVAS PARA A OMISSÃO VERIFICADA. CONTAS REGULARES COM RESSALVA DO CONVENENTE E IRREGULARES DOS GESTORES, COM MULTA.

TOMADA DE CONTAS ESPECIAL (TCE)

Secretaria de Controle Externo de Tomada de Contas Especial (SecexTCE).

Trago à apreciação deste Colegiado Tomada de Contas Especial conduzida pelo então Ministério da Cultura (MinC) , cujas competências foram absorvidas pela Secretaria Especial de Cultura do Ministério do Turismo, em desfavor, inicialmente, de Centro Cultural Farol da Vila e do Sr. Marcos Ferreira de Moraes, em razão de omissão no dever de prestar contas dos recursos captados por força do projeto cultural Pronac 10-3572.
2.	Conforme visto no Relatório precedente, após a regular citação promovida pelo Tribunal, o Centro Cultural Farol da Vila e o Sr. Marcos Ferreira de Moraes compareceram aos autos com a documentação a título de prestação de contas (peças 35 a 42) , a qual foi submetida à análise por parte do FNDE, tendo-se concluído pela regular aplicação dos recursos captados em prol dos objetivos pactuados com aquele Fundo.
3.	Com efeito, o FNDE reconheceu que a "documentação enviada, bem como os relatórios e registro fotográficos, se mostraram hábeis e suficientes para corroborar a efetiva execução do objeto, além do cumprimento das medidas de democratização e ampliação do acesso, acessibilidade, dos planos de distribuição e divulgação, razoável e proporcionalmente aos termos estabelecidos pela lei" (peça 51, p. 7) . O concedente também atestou a regularidade financeira da correspondente execução, mostrando-se a documentação de peças 35 a 42, de fato, consistente com as finalidades pactuadas.
4.	Por essas razões, alinho-me aos pareceres antecedentes no sentido de considerar desconstituído o débito inicialmente imputado aos responsáveis, e de julgar regulares com ressalva as contas do Centro Cultural Farol da Vila, dando-lhe quitação.
5.	Remanesce, todavia, a apresentação intempestiva da prestação de contas, ocorrência objeto de audiência do Sr. Marcos Ferreira de Moraes e da Sra. Nadja Érica Andrade da Silva. Nesse tocante, cabe esclarecer que a responsabilidade solidária deriva dos próprios normativos do Centro Cultural Farol da Vila, os quais dispõem que a gestão da entidade ficaria a cargo de Conselho Gestor composto por duas pessoas, uma em caráter definitivo (Sr. Marcos Ferreira de Moraes) e outra eleita em Assembleia-Geral, a Sra. Nadja Érica Andrade da Silva, motivo pelo qual ambos foram instados a se manifestar sobre o mesmo fato e são igualmente responsáveis pela omissão em prestar contas.
6.	Nesse contexto, concordo também com a Unidade Instrutiva, no sentido de que a omissão na apresentação da prestação de contas, sem justificativas robustas e plausíveis para tanto, deve dar azo à aplicação de multa aos responsáveis, na linha do disposto no art. 209, § 4º, do Regimento Interno/TCU, abaixo transcrito:
"§ 4º Citado o responsável pela omissão de que trata o inciso I, bem como instado a justificar essa omissão, a apresentação posterior das contas, sem justificativa para a falta, não elidirá a respectiva irregularidade, podendo o débito ser afastado caso a documentação comprobatória das despesas esteja de acordo com as normas legais e regulamentares e demonstre a boa e regular aplicação dos recursos, sem prejuízo de aplicação da multa prevista no inciso I do art. 268."
7.	No mesmo sentido, a jurisprudência desta Corte oferece os seguintes precedentes:
 (Acórdão 1217/2019-TCU-Plenário, revisor Ministro Walton Alencar Rodrigues) 
"A apresentação extemporânea da prestação de contas, sem atenuantes que justifiquem o atraso, porém com elementos que comprovem a boa e regular aplicação dos recursos, permite a exclusão do débito, mas não elide a omissão inicial, cabendo o julgamento pela irregularidade das contas com aplicação de multa."
 (Acórdão 4994/2011-TCU-Segunda Câmara, relator Ministro Augusto Nardes) 
"A omissão no dever de prestar contas é causa autônoma para o julgamento pela ilegalidade das contas, mesmo que ocorra comprovação posterior de execução integral do objeto do convênio."
8.	No tocante à prescrição da pretensão punitiva, não obstante às judiciosas ponderações do Subprocurador-Geral Lucas Rocha Furtado, a jurisprudência dominante desta Corte e ainda vigente a respeito desse tema está consubstanciada no Acórdão 1441/2016-TCU-Plenário, o qual tem reconhecido o prazo decenal para tanto, prazo esse interrompido pelo ato que ordenar a citação, audiência ou oitiva dos responsáveis. Na hipótese dos autos, o termo final para a apresentação da prestação de contas se consumou em 30/1/2012, ao passo em que o ato que ordenou a citação ocorreu em 13/12/2018 (peça 20) , antes, portanto, do transcurso do decênio estabelecido pelo TCU como ensejador da prescrição da pretensão punitiva.
9.	Considerando, portanto, que a Sra. Nadja Érica Andrade da Silva não apresentou defesa, devendo ser considerada revel, nos termos do art. 12, § 3º, do RI/TCU, bem como que o Sr. Marcos Ferreira de Moraes nada justificou acerca da omissão no dever de prestar contas, somente trazendo a documentação comprobatória da execução do ajuste após o chamamento aos autos pelo TCU, cabe julgar as contas dos aludidos responsáveis irregulares, com a aplicação da multa prevista no art. 58, inciso I, da Lei 8443/1992.
	Ante o exposto, voto por que seja adotada a decisão que ora submeto a este Colegiado.
TCU, Sala das Sessões, em 10 de maio de 2022.
MARCOS BEMQUERER COSTA 
Relator